臺北高等行政法院判決
　　　　　　　　　　　　　　　　　　 95年度訴字第02898號
　　　　　　　　　　　　　　　.
原　　　告　甲○○
被　　　告　內政部
代　表　人　乙○○（部長）
訴訟代理人　丙○○
　　　　　　丁○○
上列當事人間因土地重劃事件，原告不服行政院中華民國95年6
月28日院臺訴字第0950086337號訴願決定，提起行政訴訟。本院
判決如下：
    主  文
原告之訴駁回。
訴訟費用由原告負擔。
    事  實
壹、事實概要：
    桃園縣政府辦理第26期桃園市延平市地重劃，於民國（下同
    ）94年10月6 日以府地重字第0000000000號公告土地分配各
    項清冊，公告期間自94年10月7 日起至同年11月7 日止。原
    告以其重劃前大樹林段402 、402-6 及402-7 地號等3 筆土
    地位於桃園縣桃園市○○路及大林路口，重劃後分配至訴外
    人黃耀楣等5 人之後，致原有土地2 面臨路之商業優勢頓失
    ，分配不公云云，以書面提出異議。案經桃園縣政府94年11
    月7 日召開土地分配結果異議調處會調處不成，擬具處理意
    見，報被告裁決。嗣被告以94年11月22日內授中辦地字第09
    40054824號函復桃園縣政府，以本案土地分配成果與市地重
    劃實施辦法第31條第1 項第7 款規定尚無不符，同意維持原
    分配成果。桃園縣政府據以94年11月28日府地重字第094033
    1220號函復原告。原告不服被告94年11月22日內授中辦地字
    第0940054824號函維持原分配成果，提起訴願，復遭行政院
    決定駁回，遂向本院提起行政訴訟。
貳、兩造聲明：
一、原告聲明：求為判決
(一)、訴願決定及原處分均撤銷。
(二)、被告應命桃園縣政府更正土地重劃分配順序。
(三)、訴訟費用由被告負擔。
二、被告聲明：求為判決如主文所示。
參、兩造之爭點：
一、原告主張之理由：
(一)、依平均地權條例第56條第4 項訂定之市地重劃實施辦法第31
    條第1 項第7 款規定，重劃後之土地分配應以不變更原有土
    地相關位次為原則，變更者為例外，於例外之情事時，雖授
    權主管機關得依職權裁量調整，惟主管機關調整時，仍應遵
    守依法行政、信賴保護、誠信、平等（禁止差別待遇）及避
    免行政恣意專擅等行政法揭櫫之原則，方不致有違法濫權之
    虞。
(二)、原告重劃前之土地位於桃園市○○路及大林路口，72年即取
    得使用執照，合法建屋商業使用，嗣為配合桃園縣政府增進
    土地利用效能，繁榮桃園後站之延平市地重劃計畫之公益目
    的而拆除，實損失不貲。茲桃園縣政府未依市地重劃實施辦
    法第31條第1 項規定以重劃前原有土地相關位次分配於原街
    廓之面臨原有路街為基準，分配重劃後土地之位置，卻將原
    告重劃後土地分配於黃耀楣等5 人與楊吳雪香分配之土地間
    ，致原告原有土地兩面臨路之商業優勢頓失，又未說明何以
    如此調整分配之理由，已違行政程序法第96條第1 項第2 款
    之規定，實令人費解，嚴重損及原告權益。
(三)、復按桃園縣政府第26期延平市地重劃土地使用分區管制要點
    第3 項規定：「本計畫區之商業區○○道路境界線至少退縮
    五公尺建築：臨廣場用地部分應至少退縮十公尺建築，退縮
    部分應設置廣場式開放空間，並得設置迴廊以延續街面層徒
    步空間，其廣場留設位置得經由本縣都市設計審議委員會同
    意后調整設置。以上退縮部分不得設置圍牆，但得計入法定
    空地。」上開黃耀楣等5 人分得之土地位置與重劃前之土地
    位置並無變動，而該地重劃前為荒地，長年閒置並無使用，
    重劃後分配位置與公共設施廣場用地間雖隔著臺灣銀行分配
    之土地，惟依前揭要點臨廣場用地部分應至少退縮10公尺建
    築之規定，臺灣銀行面臨大林路土地幾無建築可能性，黃耀
    楣等5 人分得之商業區用地反而可利用臺灣銀行土地，具有
    兩面臨路之商業優勢，成為本件土地重劃之最大受益者，桃
    園縣政府對此亦未說明理由。再者，觀諸桃園縣政府重劃區
    土地分配成果圖冊，姑且不論臺灣銀行、鐵路局、桃園縣及
    國有財產局等國家機關公有土地分配之情形，參史幼菊、黃
    耀宗及黃耀楣等5 人均依重劃前之土地相關位次分配，唯獨
    原告及楊吳雪香、黃國珍等人未照重劃前土地相關次序，依
    序分配，卻分配於黃耀楣等5 人之後乙情，顯與常情有悖。
    就此，桃園縣政府縱依市地重劃實施辦法第31條第1 項第7
    款規定，有調整分配土地位置之裁量權，但仍應依信賴及誠
    信平等原則，說明何以將重劃前位置本在黃耀楣等5 人所有
    土地前之原告土地，於重劃後分配於渠等土地之後，而黃耀
    楣等5 人之土地卻未因系爭土地重劃，而有任何變動，否則
    難謂無違法濫權之虞。又原告重劃前之土地原為商業利用（
    經營香雞城速食餐飲及7-11統一便利超商），該地重劃後成
    為公共設施廣場用地，係為公益犧牲，而黃耀楣等5 人重劃
    前土地本為荒廢，然重劃後土地經濟效用卻優於原告，此豈
    為事理之平？
二、被告主張之理由：
(一)、按市地重劃後土地分配位置之決定、分配結果之公告、通知
    及異議之處理，當依市地重劃實施辦法第31條及第35條規定
    辦理。至於原位於共同負擔公共設施用地之土地，因不得分
    配於該公共設施用地，而須由主管機關視分配情形調整至其
    他可建築土地辦理分配，其調整原則係由縣市主管機關自行
    決定。
(二)、本案原告原有重劃前土地，雖位於延平路與大林路街角（兩
    面臨路），且地上已有建物並為商業利用，惟該等土地全部
    屬於都市計畫之廣場用地（共同負擔之公共設施用地，依規
    定應興闢為廣場並登記為縣有），無法保留建物按廣場之原
    位次配回，而應依前開辦法第31條第1 項第7 款規定「由主
    管機關視土地分配情形調整之」辦理；而訴外人黃耀楣重劃
    前土地，部分位於商業區部分位於廣場，依同條項規定應按
    其位於商業區○地○○街廓臨原路街線（大林路）相關位次
    辦理分配，故該府將黃君之土地分配於延平段3 地號，而原
    告之土地予以調整分配至延平段4 地號，與前開辦法規定之
    分配原則並無不符。至於原告訴稱原有土地已為商業使用，
    分配結果使其失去二面臨路之商業優勢，及黃君等可能因臺
    灣銀行退縮建築而獲益等，均與土地分配原則無涉。故被告
    就桃園縣政府報請裁決之案件，審視其分配結果與上開分配
    原則尚無不符，而裁決同意維持原分配結果辦理，並無不當
    或違法。
(三)、另被告所為之裁決，係屬上級官署對下級官署之指揮監督，
    非對人民所為之行政處分行為，且本重劃區主管（辦）機關
    桃園縣政府於報請裁決之處理意見中，已敘明本案土地調整
    分配之原因及依據，故被告94年11月22日內授中辦地字第09
    40054824號函復桃園縣政府裁決結果，未再就本案土地該府
    調整分配理由予以贅述，應無不當，亦無違反行政程序法第
    96條第1 項第2 款情事。綜上，原告就被告裁決函及行政院
    訴願決定提起行政訴訟，為無理由且不合法。
    理  由
一、原告主張：桃園縣政府未依市地重劃實施辦法第31條第1 項
    規定以重劃前原有土地相關位次分配於原街廓之面臨原有路
    街為基準，分配重劃後土地之位置，卻將原告重劃後土地分
    配於訴外人黃耀楣等5 人與楊吳雪香分配之土地間，致原告
    原有土地兩面臨路之商業優勢頓失，又未說明如此調整分配
    之理由，已違行政程序法第96條第1 項第2 款之規定。桃園
    縣政府縱依該辦法第31條第1 項第7 款規定，有調整分配土
    地位置之裁量權，但仍應依信賴及誠信平等原則，說明何以
    將重劃前位置本在黃耀楣等5 人所有土地前之原告土地，於
    重劃後分配於渠等土地之後，而黃耀楣等5 人之土地卻未因
    系爭土地重劃，而有任何變動，否則難謂無違法濫權之虞云
    云。
二、被告則以：原告原有重劃前土地，雖位於延平路與大林路街
    角，且地上已有建物並為商業利用，惟該等土地全部屬於都
    市計畫之廣場用地，無法保留建物按廣場之原位次配回，而
    應依市地重劃實施辦法第31條第1 項第7 款規定辦理；而黃
    耀楣重劃前土地，部分位於商業區部分位於廣場，依同條項
    規定應按其位於商業區○地○○街廓臨原路街線相關位次辦
    理分配，故該府將黃君之土地分配於延平段3 地號，而原告
    之土地予以調整分配至延平段4 地號，與前開辦法之分配原
    則並無不符。被告94年11月22日內授中辦地字第0940054824
    號函復未再就本案土地調整分配理由予以贅述，應無違反行
    政程序法第96條第1 項第2 款情事等語，資為抗辯。
三、兩造不爭之事實：
    桃園縣政府辦理第26期桃園市延平市地重劃，於94年10月6
    日以府地重字第0000000000 2號函通知土地所有權人經核定
    之分配成果、並於同日以第00000000001 號函其市公所、地
    政事務所等張貼其第0000000000號公告之土地分配各項清冊
    ，公告期間自94年10 月7日起至同年11月7 日止。原告以其
    重劃前土地位於桃園縣桃園市○○路及大林路口，重劃後分
    配至訴外人黃耀楣等5 人之後，致原有土地2 面臨路之商業
    優勢頓失，分配不公云云，以書面提出異議。經桃園縣政府
    於94年11月7 日召開土地分配結果異議調處會調處不成，擬
    具處理意見，報被告裁決。經被告以94年11月22日內授中辦
    地字第0940054824號函復桃園縣政府，認本案土地分配成果
    與市地重劃實施辦法第31條第1 項第7 款規定尚無不符，同
    意維持原分配成果。桃園縣政府據以94年11月28日府地重字
    第0940331220號函復原告。原告不服被告94年11月22日內授
    中辦地字第0940054824號函維持原分配成果，提起訴願，復
    遭駁回等事實，有桃園縣政府上揭函及公告、原告異議書、
    桃園縣政府94年11月1 日府地重字第0940302071號開會通知
    單、94年11月9 日府地重字第0940316242號函暨檢附之調處
    記錄、被告94年11月22日內授中辦地字第0940054824號函及
    行政院95年6 月28日院臺訴字第0950086337號決定書等件影
    本附卷可稽（見原處分卷第15-17 、23-26 、32-40 、48-5
    1 頁；見本院卷第12、13頁）），自堪信為真實。
四、本院之判斷：
(一)、按「本條例所稱主管機關：在中央為內政部；在直轄市為直
    轄市政府；在縣（市）為縣（市）政府。」、「（第一項）
    各級主管機關得就左列地區，報經上級主管機關核准後，辦
    理市地重劃：一、新設都市地區之全部或一部，實施開發建
    設者。二、舊都市地區為公共安全、公共衛生、公共交通或
    促進土地合理使用之需要者。三、都市土地開發新社區者。
    四、經中央主管機關指定限期辦理者。（第二項）依前項規
    定辦理市地重劃時，主管機關應擬具市地重劃計畫書，送經
    上級主管機關核定公告滿三十日後實施之。（第三項）在前
    項公告期間內，重劃地區私有土地所有權人半數以上，而其
    所有土地面積超過重劃地區土地總面積半數者，表示反對時
    ，主管機關應予調處，並參酌反對理由，修訂市地重劃計畫
    書，重行報請核定，並依其核定結果公告實施，土地所有權
    人不得再提異議。（第四項）市地重劃地區之選定、公告禁
    止事項、計畫之擬訂、核定、公告通知、測量、調查、地價
    查估、計算負擔、分配設計、拆遷補償、工程施工、地籍整
    理、交接清償及財務結算等事項之實施辦法，由中央主管機
    關定之。」、「（第一項）主管機關於辦理重劃分配完畢後
    ，應將分配結果公告三十日，並通知土地所有權人。（第二
    項）土地所有權人對於重劃之分配結果，得於公告期間內向
    主管機關以書面提出異議；未提出異議者，其分配結果於公
    告期滿時確定。（第三項）前項異議，由主管機關調處之；
    調處不成，應報請上級主管機關裁決之。」平均地權條例第
    2 條前段、第56條、第62條之2 分別定有明文；而依平均地
    權條例第56條第4 項授權訂定之市地重劃實施辦法第31條第
    1 項第5 款、第7 款並規定：「重劃後土地分配之位置，以
    重劃前原有土地相關位次分配於原街廓之面臨原有路街線者
    為準，其調整分配方法如左：．．五、重劃前已有合法建築
    物之土地，其建築物不妨礙都市計畫、重劃工程及土地分配
    者，按原有位置分配之。．．．七、重劃前土地位於共同負
    擔之公共設施用地或位於非共同負擔之公共設施用地，經以
    公有土地、抵費地指配者，其分配位置由主管機關視土地分
    配情形調整之。」核此條文，乃係主管機關從事市地重劃之
    細節性、技術性規定，符合都市更新之規劃理念，並未違反
    授權母法即平均地權條例之立法目的，本院自得適用。
(二)、次按主管機關辦理市地重劃，於分配完畢後依平均地權條例
    第60條之2 第1 項公告分配結果，乃行政機關行使公權力，
    就具體事件所為決定，而直接發生地權整理效果之單方行為
    。性質上為行政處分。又土地所有權人對於重劃之分配結果
    不服，於公告期間內向主管機關以書面提出異議，經主管機
    關調處不成，報請上級主管機關裁決，核該上級主管機關之
    裁決既有確定分配結果之效力（參市地重劃實施辦法第36條
    但書規定，市地重劃負擔總費用證明書核發對象，於經異議
    之情形，以調處或裁決成立之日為準可明），自亦屬行政處
    分。被告抗辯伊所為之裁決，係屬上級官署對下級官署之指
    揮監督，非對人民所為之行政處分行為云云，尚無可採，先
    此敘明。
(三)、查原告原有重劃前桃園縣桃園市○○○段402 、402-6 、40
    2-7 地號土地，雖2 面臨路，地上已有建物並為商業使用，
    惟上開土地全部屬都市計畫之廣場用地，乃為兩造所不爭，
    並有重劃前地籍圖、重劃後土地分配圖及土地分配清冊在卷
    可稽（見原處分卷第19-22 頁），揆諸前揭市地重劃實施辦
    法第31條第1 項第7 款規定，原告重劃後之土地分配自無法
    保留建物，按其原有位置配回，則桃園縣政府依該款規定賦
    予之裁量權限，將被告應分配之土地調整至重劃後桃園縣桃
    園市○○段4 地號位置，並經被告裁決同意，於法均無不合
    。至黃耀楣等人之土地分配，係因渠等重劃前土地，其中大
    樹林段第672 、672-3 等地號原即位於商業區，分配時按渠
    等原街廓臨原路街線相關位次分配於桃園縣桃園市○○段3
    地號，核並無違法定分配原則；原告徒以其重劃後分配之土
    地並未二面臨路，及黃耀楣等人位置較其所分配土地位置為
    優，即謂被告裁決維持桃園縣政府之分配結果有違信賴保護
    、誠信及平等原則，乃有誤解，尚無可採。
(四)、另按行政處分以書面為之者，應記載主旨、事實、理由及其
    法令依據，固為行政程序法第第96條第1 項第2 款所明定；
    惟同法第114 條第1 項第2 款、第2 項亦規定：「違反程序
    或方式規定之行政處分，除依第一百十一條規定而無效者外
    ，因下列情形而補正︰…二、必須記明之理由已於事後記明
    者。…」、「前項第二款至第五款之補正行為，僅得於訴願
    程序終結前為之；得不經訴願程序者，僅得於向行政法院起
    訴前為之。」查被告於其94年11月22日內授中辦地字第0940
    0542824 號函已載明：其維持原分配成果係因原分配成果與
    市地重劃實施辦法第31條第1 項第7 款規定尚無不符，有該
    函在卷可憑（見本院卷第10頁），已難認被告未於處分載明
    其理由；縱認該理由未詳盡，然亦經被告於訴願程序時，以
    訴願答辯書詳為說明其裁決之理由，揆之前揭規定，即使有
    瑕疵，亦應認已經補正，是原告主張被告有違反行政程序法
    第96條第1 項第2 款之違法云云，亦無可取。
五、綜上所述，原告之主張均無可採。本案土地分配成果與市地
    重劃實施辦法第31條第1 項第7 款規定核無不符，被告裁決
    維持桃園縣政府原分配成果，於法並無不合，訴願決定予以
    維持，亦無違誤，原告猶執前詞，訴請撤銷，及被告應命桃
    園縣政府更正土地重劃分配順序，為無理由，應予駁回。
據上論結，原告之訴為無理由，爰依行政訴訟法第98條第3 項前
段，判決如主文。
中　　華　　民　　國　　96　　年　 　4　　月　 12  　 日
                  第 七 庭 審 判 長 法  官　李得灶
                                    法  官　黃秋鴻
                                    法  官　林玫君
上為正本係照原本作成。
如不服本判決，應於送達後20日內，向本院提出上訴狀並表明上
訴理由，如於本判決宣示後送達前提起上訴者，應於判決送達後
20日內補提上訴理由書（須按他造人數附繕本）。
中　　華　　民　　國　　96　　年　 　4　　月　 12  　 日
             　　　　　　　   　　　書記官  黃明和
